ACORDAO-COMPLETO-2370795

ACÓRDÃO 12669/2019 ATA 43/2019 - SEGUNDA CÂMARA

VISTOS, relatados e discutidos estes autos de tomada de contas especial instaurada a partir da conversão de processo de fiscalização, nos termos do Acórdão 2608/2004-TCU-Segunda Câmara, em desfavor de Riod Ayoub Jorge, como então prefeito de Santa Luzia do Paruá - MA (gestão: 1997-2000 e 2001-2004) , entre outros responsáveis, diante de indícios de irregularidade na aplicação de R$ 843.509,26 transferidos ao referido município pelo Fundo de Manutenção e Desenvolvimento do Ensino Fundamental e de Valorização do Magistério (Fundef) , durante os exercícios de 2000 e 2002, e pelo Programa Nacional de Alimentação Escolar (PNAE) , durante os exercícios de 1997 a 2002, além do repasse federal pelo Convênio nº 800029/2002 celebrado com o FNDE para a formação e a capacitação de professores;
ACORDAM os Ministros do Tribunal de Contas da União, reunidos em Sessão da 2ª Câmara, ante as razões expostas pelo Relator, em:
9.1. considerar revéis os responsáveis (Adão Araújo Alencar, Fábio Barbosa Ayoub, Honório Pires de Medeiros, Márcia Ayoub de Medeiros, Maria Rodrigues da Silva, Ana Marcélia Morais dos Santos, Cláudia Maria Gomes e Silva Pereira, João Francisco Carvalho Santos, Raimundo Nonato Veras Barros e Sandra Maria Gomes Marques) , nos termos do art. 12, § 3º, da Lei nº  8.443, de 992, sem prejuízo de lhes aproveitar os elementos objetivos apresentados na defesa de Riod Ayoub Jorge;
9.2. rejeitar as alegações de defesa apresentadas por Riod Ayoub Jorge;
9.3. julgar regulares as contas de Adão Araújo Alencar, Fábio Barbosa Ayoub, Honório Pires de Medeiros, Márcia Ayoub de Medeiros e Maria Rodrigues da Silva, diante dos elementos de convicção até aqui obtidos pelo TCU, dando-lhes quitação plena, nos termos do art. 18 da Lei 8.443, de 1992;
9.4. julgar irregulares as contas de Riod Ayoub Jorge, nos termos dos arts. 1º, I, 16, III, "b" e "c", 19, caput e 23, III, da Lei nº 8.443, de 1992, para condená-lo ao pagamento do débito apurado nestes autos, atualizado monetariamente e acrescido dos juros de mora calculados desde as datas especificadas até a efetiva quitação, fixando-lhe o prazo de 15 (quinze) dias, contados da ciência desta deliberação, para comprovar, perante o Tribunal, nos termos do art. 214, III, "a", do RITCU, o recolhimento da referida dívida em favor do Fundo de Manutenção e Desenvolvimento do Ensino Fundamental e de Valorização do Magistério sob as seguintes condições:
	Valor Histórico (R$) :
	Data da Ocorrência:

	13.400,00
	29/5/2002

	10.120,00
	28/6/2002

	13.400,00
	24/6/2002

	28.235,23
	1/7/2002

	40.041,36
	1/8/2002

9.5. aplicar em desfavor de Riod Ayoub Jorge a multa prevista no art. 57 da Lei nº 8.443, de 1992, sob o valor de R$ 40.000,00 (quarenta mil reais) , fixando-lhe o prazo de 15 (quinze) dias, contados da notificação, para que comprove, perante o Tribunal (art. 214, III, "a", do RITCU) , o recolhimento da referida dívida ao Tesouro Nacional, atualizada monetariamente na forma da legislação em vigor;
9.6. julgar irregulares as contas de Ana Marcélia Morais dos Santos, Cláudia Maria Gomes e Silva Pereira, João Francisco Carvalho Santos, Raimundo Nonato Veras Barros e Sandra Maria Gomes Marques, nos termos dos arts. 1º, I, 16, III, "b", e 19, caput, da Lei nº 8.443, de 1992, para lhes aplicar, individualmente, a multa prevista no art. 58, II, da Lei nº  8.443, de 1992, sob o valor de R$ 20.000,00 (vinte mil reais) , fixando-lhes o prazo de 15 (quinze) dias, contados da ciência desta deliberação, para que comprovem, perante o Tribunal (art. 214, III, "a", do RITCU) , o recolhimento da referida dívida ao Tesouro Nacional, atualizada monetariamente na forma da legislação em vigor;
9.7. autorizar, caso requerido, nos termos do art. 26 da Lei nº 8.443, de 1992, e do art. 217 do RITCU, o parcelamento das dívidas fixadas por este Acórdão em até 36 (trinta e seis) parcelas mensais e sucessivas, com a atualização monetária e os correspondentes acréscimos legais, esclarecendo aos responsáveis que a falta de pagamento de qualquer parcela importará no vencimento antecipado do saldo devedor, sem prejuízo das demais medidas legais;
9.8. autorizar, desde logo, nos termos do art. 28, inciso II, da Lei nº 8.443, de 1992, a cobrança judicial das dívidas fixadas por este Acórdão, diante do não atendimento às notificações; e
9.9. determinar que a unidade técnica envie a cópia deste Acórdão, com o Relatório e a Proposta de Deliberação, à Procuradoria da República no Estado do Maranhão, nos termos do art. 16, § 3º, da Lei nº 8.443, de 1992, e do art. 209, § 7º, do RITCU, para o ajuizamento das ações civis e penais cabíveis.

Tomada de Contas Especial instaurada a partir da conversão de processo de fiscalização, nos termos do Acórdão 2.608/2004-TCU-2ª Câmara, em desfavor de Riod Ayoub Jorge, como então prefeito de Santa Luzia do Paruá  MA (gestão: 1997-2000 e 2001-2004), entre outros responsáveis, em função de indícios de irregularidade na aplicação de R$ 843.509,26 transferidos ao município pelo Fundo de Manutenção e Desenvolvimento do Ensino Fundamental e de Valorização do Magistério (Fundef), durante os exercícios de 2000 e 2002, e pelo Programa Nacional de Alimentação Escolar (PNAE), durante os exercícios de 1997 a 2002, além do repasse federal pelo Convênio Nº 800029/2002 celebrado com o FNDE para a formação e a capacitação de professores.

Segunda Câmara

Município de Santa Luzia do Paruá - MA.

3. Responsáveis: Adão Araújo Alencar (CPF XXX.312.943-XX); Ana Marcélia Morais dos Santos (CPF XXX.127.913-XX); Cláudia Maria Gomes e Silva Pereira (CPF XXX.638.963-XX); Fábio Barbosa Ayoub (CPF XXX.543.573-XX); Honório Pires de Medeiros (CPF XXX.998.223-XX); João Francisco Carvalho Santos (CPF XXX.848.623-XX); Márcia Ayoub de Medeiros (CPF XXX.041.513-XX); Maria Rodrigues da Silva (CPF XXX.353.483-XX); Raimundo Nonato Veras Barros (CPF XXX.532.703-XX); Riod Ayoub Jorge (CPF XXX.623.593-XX); Sandra Maria Gomes Marques (CPF XXX.304.093-XX).

13.1. Ministros presentes: Ana Arraes (Presidente), Augusto Nardes e Raimundo Carreiro.
13.2. Ministros-Substitutos presentes: Marcos Bemquerer Costa e André Luís de Carvalho (Relator).

ACORDAO-COMPLETO-2516749

Acórdão 18776/2021 - Segunda Câmara

ACORDAO-COMPLETO-2391176

Acórdão de Relação 412/2020 - Segunda Câmara

Acórdão de Relação

ANDRÉ DE CARVALHO

Trata-se de tomada de contas especial instaurada a partir da conversão de processo de fiscalização, nos termos do Acórdão 2608/2004-TCU-Segunda Câmara, em desfavor de Riod Ayoub Jorge, como então prefeito de Santa Luzia do Paruá - MA (gestão: 1997-2000 e 2001-2004) , entre outros responsáveis, diante de indícios de irregularidade na aplicação de R$ 843.509,26 transferidos ao referido município pelo Fundo de Manutenção e Desenvolvimento do Ensino Fundamental e de Valorização do Magistério (Fundef) , durante os exercícios de 2000 e 2002, e pelo Programa Nacional de Alimentação Escolar (PNAE) , durante os exercícios de 1997 a 2002, além do repasse federal pelo Convênio nº 800029/2002 celebrado com o FNDE para a formação e a capacitação de professores.
2.	Após a análise final do feito, em cumprimento à determinação prolatada pelo Acórdão 2292/2019-TCU-Segunda Câmara para a unidade técnica analisar os novos elementos de defesa acostados às Peças 207-218 e 222-229, o auditor federal da Secex-TCE lançou o seu parecer conclusivo à Peça 233, com a anuência dos dirigentes da unidade técnica (Peças 234 e 235) , nos seguintes termos:
" (...)  HISTÓRICO 
2. O Acórdão 2608/2004-TCU-Segunda Câmara, Excerto da Relação 59/2004-Gab.Min. Lincoln Magalhães da Rocha (peça 2, p. 41) , determinou a conversão do processo originário nesta tomada de contas especial e autorizou a citação do Sr. Riod Ayoub Jorge, ex-prefeito, e a audiência dos demais responsáveis, conforme proposta de encaminhamento do Relatório de Auditoria (peça 1, p. 40-50 e peça 2, p. 1-38) .
3.	 O exame das audiências e da citação dos responsáveis foi promovido na instrução à peça 3, p. 40-50, e peça 4, p. 1-15, que propôs a irregularidade das contas, com imputação de débito e aplicação de multa aos responsáveis. Posteriormente, o Sr. Riod Ayoub Jorge juntou novos documentos ao processo (peça 5, p. 6-41) , que, analisados à peça 6, p. 3-5, culminou com a promoção de sua audiência e da empresa Construtora Metalforte, cujos argumentos de defesa foram analisados à peça 7, p. 24-50, ratificando as propostas da instrução anterior.
4.	 O Despacho da Unidade Técnica (peça 7, p. 51) ressaltou a apresentação de alegações adicionais pelo Sr. Riod Ayoub Jorge (peças 148 e 149) , como também a análise de irregularidades relativas ao PNAE 2001, semelhantes às tratadas nestes autos, no âmbito do processo conexo 
TC Processo 011.143/2002-8, envolvendo o mesmo prefeito e o mesmo município; e propôs o sobrestamento desta TCE até o julgamento daquele processo.
5.	 Em Despacho à peça 7, p. 54, o Exmo. Sr. Ministro-Relator André Luís de Carvalho determinou o sobrestamento das presentes contas até o julgamento do recurso de reconsideração interposto pelo Sr. Riod Ayoub Jorge nos autos do TC Processo 011.143/2002-8, em que se discute questão similar relativa a recursos do PNAE que poderiam refletir na constituição do débito imputado nesta TCE.
6.	 No TC Processo 011.143/2002-8, o recurso de reconsideração interposto pelos Srs. Riod Ayoub Jorge, Fábio Barbosa Ayoub, Raimundo Nonato Veras Barros e Ana Marcélia Morais dos Santos foi conhecido e provido por meio do Acórdão 3917/2016-TCU-Primeira Câmara (peça 154) , que excluiu os débitos do Acórdão 3934/2009-TCU-Primeira Câmara e julgou regulares com ressalva as contas dos responsáveis arrolados naquele processo, dando-se-lhes quitação. Essa deliberação foi embargada por omissão de análise das questões ensejadoras das ressalvas nas contas, cujo julgamento mediante Acórdão 5634/2016-TCU-Primeira Câmara, foi no sentido do conhecimento dos embargos de declaração para, no mérito, rejeitá-los, mantendo-se inalterados os termos do Acórdão 3917/2016-TCU-Primeira Câmara.
7.	 Julgado o recurso de reconsideração interposto pelo Sr. Riod Ayoub Jorge nos autos do 
TC Processo 011.143/2002-8, foi levantado o sobrestamento desta tomada de contas especial e feita nova instrução processual (peça 156) , considerando as instruções de mérito à peça 3, p. 40-50, e peça 4, p. 1-15, os elementos originais e adicionais de defesa às peças 148 e 149 e a análise do recurso de reconsideração impetrado no referido processo conexo.
8.	 A proposta de encaminhamento da instrução à peça 156 teve a anuência da subunidade e da unidade técnica (peças 157 e 158) . Em sequência, foram juntados aos autos manifestação e documentos pelo Adv. Riod Barbosa Ayoub (peças 159 a 177) , posteriormente desconsiderados pela manifestação à peça 178, repetida às peças 183 e 184, com os documentos anexos às peças 179 a 182 e 185 a 200.
9. 	O Parecer do Ministério Público junto ao TCU (peça 201) , considerando que a manifestação e os documentos apresentados pretendem "estabelecer correlação entre os valores dos documentos bancários e das notas fiscais/recibos emitidos pela empresa fornecedora, cuja ausência, entre outras irregularidades, levara a unidade técnica a rejeitar parcialmente as alegações de defesa por ele apresentadas", e em homenagem ao princípio da verdade material, sugeriu a restituição deste processo à Secex/MA para exame, em caráter excepcional.
10.	 Acompanhando o referido parecer, o Exmo. Sr. Ministro-Relator André Luís de Carvalho, em Despacho à peça 202, determinou excepcionalmente o retorno dos autos àqula unidade técnica para análise dos novos elementos de defesa acostados às peças 178 a 200.
11.	 Em seguida, após análise da documentação adicional apresentada pelo Sr. Riod Ayoub Jorge, propôs a instrução de peça 204 acatar parcialmente os argumentos de defesa apresentados. Assim, apesar de a defesa não lograr êxito em afastar o débito a ele imputado, reduziu-se o valor original impugnado anteriormente e objeto da citação (de R$ 843.489,26 para R$ 117.565,19) .
12.	 Desse modo, a mencionada instrução (peças 204) encaminhou proposta no sentido de que as contas do Sr. Riod Ayoub Jorge fossem, desde logo, julgadas irregulares, nos termos do art. 202, § 6º, do Regimento Interno/TCU, procedendo-se à sua condenação em débito e à aplicação da multa prevista no art. 57 da Lei 8.443/1992, como também a multa do art. 58, II, da Lei 8.443/1992, relativa a outras irregularidades que não causaram dano ao erário.
13.	 Propôs-se, ainda, aproveitando as razões de justificativa do Sr. Riod Ayoub Jorge aos responsáveis revéis, o julgamento pela regularidade das contas dos Srs. Adão Araújo Alencar, Fábio Barbosa Ayoub, Honório Pires de Medeiros, Márcia Ayoub de Medeiros e Maria Rodrigues da Silva (esta falecida em 10/12/2016, conforme consulta ao Sisob) , com a manutenção de proposta de julgamento pela irregularidade das contas dos demais arrolados, bem como a apenação com a multa disposta no art. 58, II, da Lei 8.443/1992. 
14.	 A proposta contou com a aquiescência da Unidade Técnica (peças 205 e 206) , porém, mais uma vez, novas manifestações foram apresentadas pelo Sr. Riod Ayoub Jorge, Ana Marcélia Moraes dos Santos, Claudia Maria Gomes e Silva Pereira, Raimundo Nonato Veras e Sandra Maria Gomes Marques às peças 207 a 218 e 222 a 229, tendo estas o objetivo de contrapor as propostas realizadas na instrução de peça 204.
15.	 Após manifestações do Ministério Público de Contas (peças 219 e 221) , foi prolatado o Acórdão 2292/2019-TCU-Segunda Câmara (peça 230) determinando o excepcional retorno do presente processo à unidade técnica para a necessária avaliação sobre os novos elementos de defesa acostados às peças 207-218 e 222-229. O processo veio a esta Se-TCE para análise.
EXAME TÉCNICO
Análise dos elementos adicionais de defesa apresentados pelo Sr. Riod Ayoub Jorge e outros
16.	 O Sr. Riod Ayoub Jorge e outros, já qualificados nos autos, apresentaram elementos adicionais de defesa, os quais serão agora analisados. Cumpre dizer que as defesas/manifestações apresentadas (peças 207, 208 e 222) , que se assemelham muito às já apresentadas anteriormente, apesar de dividirem os argumentos por débito imputado, com documentação referente a cada valor impugnado, trazem em seu bojo o mesmo conteúdo central, qual seja, a tentativa de demonstração do nexo de causalidade entre os recursos federais repassados e as despesas realizadas, com argumentação semelhante para todos os casos. Ressalte-se ainda que os documentos constantes às peças 222 a 229 são reiterações do que já foi juntado às peças 207 a 218.
17.	 ARGUMENTOS: Alegam os defendentes que as liquidações das despesas foram praticadas observando os artigos 59 a 64 da Lei 4.329/64, uma vez que foram emitidos empenhos, realizadas medições, recebimentos das notas fiscais, ordens de pagamento, emissões de recibo etc., tudo demonstrando contemporaneidade, comprovando que os recursos repassados ao fundo foram realmente os financiadores das obras, uma vez que houve movimentação na conta específica, as notas fiscais, recibos, empenhos e ordens de pagamento se encontram identificados com carimbo do fundo FVM 40%" (Fundo de Valorização do Magistério 40%) , tudo a demonstrar o nexo causal desejado, conforme comprovam documentos anexos.
18.	 Afirmam que os pagamentos realizados, quitados pelo caixa da prefeitura, não constituem empecilho para configuração do nexo causal satisfatório, entendimento que já restaria consignado em análises realizadas no TC Processo 011.143/2002-8, Acórdão 3917/2016-TCU-Primeira Câmara, que julgou regulares as contas do responsável Riod Ayoub Jorge, pois não havia agência do banco do Brasil na cidade e a mais próxima era distante, aliado as dificuldades da época como: a ausência de estradas trafegáveis, a constante ausência de numerários na agência, a falta de talonários e demais intemperes que justificavam em alguns casos, a necessidade de sacar no banco o valor que ele dispunha para que fossem pagos pelo caixa da prefeitura as despesas mais urgentes.
19.	 Aduzem, quanto às reformas nas escolas, que o benefício da dúvida milita em favor dos responsáveis no sentido de que o contexto probatório apresentado comprova realização das obras, pois, no caso, o analista não afirma quem informou que as escolas se encontrariam desativadas a mais de dois anos, conforme se observa na auditoria, o que com certeza gera incerteza e dúvida dessa constatação do auditor; sendo pacífico esse entendimento do TCU, conforme se verifica na Proposta no TC Processo 011.143/2002-8 em seu item 8.44, 8.4.5 e 8.46 e no Acórdão 3917/2016-TCU-Primeira Câmara, na parte do relatório item 9.1.4 d) , afastando a condenação.
20.	 Especificamente quanto ao débito de R$ 12.268,60, afirmam que foi apresentado extrato bancário com saque praticado no dia 13/06/2000 no valor de R$ 13.090,00, que serviu para pagamento da nota fiscal em questão no valor de R$ 12.268,60 no dia 30.06.2000, pelo caixa da prefeitura, sendo que a diferença de R$ 790,00, serviu para pagamento das despesas como: frete de R$ 120,00 em 14/06/2000; aluguel de R$ 300,00 em 14/06/2000; uma despesa de R$ 232,10 referente à NF 0326 no dia 14/06/2000; frete de R$ 150,00 no dia 16/06/2000; tudo conforme comprovantes e planilha anexos, demonstrando, segundo os defendentes, o nexo causal, e satisfazendo a exigência do auditor e se enquadrando com os ditames do Voto condutor do Acórdão 3917/2016-TCU-Primeira Câmara.
21.	 Quanto ao débito de R$ 100,00, também quitado pelo caixa da prefeitura, diz que há uma correlação do saque realizado e a despesa, ou seja o nexo causal, apresentando agora demonstrativo através da planilha e comprovantes de despesas anexos que demonstrariam o necessário nexo causal entre o saque realizado de R$ 1.495,00 no dia 20/08/2002 e as demais despesas de R$ 100,00 no dia 20/08/2002 e outras, constantes da planilha, satisfazendo a exigência do auditor e se enquadrando com os ditames do Voto condutor do Acórdão 3917/2016-TCU-Primeira Câmara.
22.	 No que se refere ao débito de R$ 13.400,00, informam que a reforma realizada na escola resumiu-se apenas a pequenos reparos, revisão de telhado e pintura, totalizando R$ 13.400,00, conforme planilha anexa, o que com certeza, dado ao tempo passado dos serviços praticados em 2002, e auditoria realizada em 2003, aliado ao desgaste do uso, inverno severo e ao fato de que o mesmo foi desativado em 2003, em decorrência da pequena quantidade de alunos, haja vista o êxodo para a sede do município; retirou o aspecto de novo, levando o analista a propor ressarcimento de forma injusta. Dizem ainda que comprovantes de distribuição de merenda escolar e fotos anexas demonstram o pleno funcionamento da escola no ano de 2002. Conclui apresentando demonstrativo através da planilha e comprovantes anexos que demonstrariam o necessário nexo causal entre o saque realizado de R$43.994,63, no dia 29/05/2002, mesma data do pagamento da medição no valor de R$ 13.400,00; e afirmando que se comprovou que as escolas estavam funcionando no ano de 2002.
23.	 No que tange ao débito de R$ 10.1210,00, aduzem que a reforma realizada na escola Raimundo Souza da Conceição resumiu-se apenas a pequenos reparos, revisão de telhado e pintura, totalizando o valor de R$ 10.120,00 conforme planilha anexa, o que, com certeza, dado ao tempo passado dos serviços praticados em 2002, e auditoria realizada em 2003, aliado ao desgaste do uso e inverno severo, retirou o aspecto de novo, levando o analista a propor ressarcimento de forma injusta. Aduzem que comprovantes de distribuição de merenda escolar e fotos 27/28 tiradas pelo próprio analista na auditoria, demonstram a existência de carteiras espalhadas pelo corredor, afastando a alegação de que a unidade estava desativada, demonstrando o pleno funcionamento das escolas no ano de 2002. Encerram apresentando demonstrativo através da planilha e comprovantes anexos que demonstrariam o necessário nexo causal entre o saque realizado de R$ 5.000,00 no dia 21/06/2002, data contemporânea ao pagamento da medição no valor de R$ 10.120,00; e afirmando que se comprovou que as escolas estavam funcionando no ano de 2002.
24.	 Quanto ao débito de R$ 13.400,00, afirmam que a reforma realizada na escola José Genésio Tomaz resumiu-se apenas a pequenos reparos, revisão de telhado e pintura, totalizando o valor de R$ 13.400,00 conforme planilha anexa, o que com certeza, dado o tempo passado dos serviços praticados em 2002, e auditoria realizada em 2003, aliado ao desgaste do uso, inverno rigoroso, e ao fato de que o mesmo foi desativado em 2003; retirou o aspecto de novo, levando o analista a propor ressarcimento de forma injusta. Aduzem que comprovantes de distribuição de merenda escolar e fotos anexos afasta alegações do auditor, demonstrando o pleno funcionamento da escola nos anos anteriores à auditoria, corroborando com a afirmação de que a mesma necessitava e sofreu reforma. Diz que está caracterizado o nexo causal desejado, verificando que o mesmo foi feito mediante medição, através de cheque e conforme se verifica do extrato anexo, demonstrando o necessário nexo causal entre os saques realizados e o pagamento da medição no valor de R$ 13.400,00. Conclui afirmando que se comprovou que as escolas estavam funcionando.
25.	 Afirmam, quanto ao débito de R$ 28.235,23, que o pagamento das reformas dos colégios Benedito Mendes, Pedro Silva Sousa Q-XV e Raimundo Marciano Q-XXIX, foram efetuados através de cheques nominais no dia 31/06/2002 após apresentação de medição das obras, nota fiscal, empenho, ordem de pagamento, tudo a demonstrar nexo causal, deixando claro que os valores disponibilizados no fundo foram realmente os financiadores das despesas, observando o previsto nos artigos 59 a 64 da Lei 4.329/64, e se tivesse sido realizado pelo caixa da prefeitura não caracterizaria empecilho para demonstração do nexo causal, pois havia a ausência de agência bancária do Banco do Brasil no município e as dificuldades da época de deslocamento. Aduzem que comprovantes de distribuição de merenda escolar, solicitação de materiais, solicitação de gás e fotos anexas afasta alegações do auditor, demonstrando o pleno funcionamento da escola no ano de 2002. 
26. 	Por último, quanto ao débito de R$ 40.041,36, dizem que, no que se refere ao pagamento ter sido feito através de cheque e pelo caixa da prefeitura, isto não caracteriza empecilho para demonstração do nexo causal, ante a ausência de agência bancária do Banco do Brasil no município, observado o voto no Acórdão 3917/2016, que julgou o TC Processo 011.143/2002-8, uma vez que resta demonstrada contemporaneidade, principalmente quando se observa que houve movimentação da conta específica em data anterior contemporânea, conforme comprova demonstrativo e extrato anexo, comprovando que os recursos repassados ao fundo foram realmente os financiadores da obra, aliado ao fato de que nota fiscal, recibo, empenho e ordem de pagamento se encontram identificados com carimbo do fundo FVM 40%" (Fundo de Valorização do Magistério 40%) , tudo a demonstrar o nexo causal desejado entre os saques realizados e o pagamento da medição no valor de R$ 40.041,36. Afirmam ainda que há documentos para demonstrar o pleno funcionamento da escola, afastando a alegação de que se encontravam desativadas.
27.	 ANÁLISE: Ponto primário a ser reportado, que fulmina de plano a pretensão dos defendentes, diz respeito à total ausência de comprovação do nexo causal entre os recursos federais repassados e as despesas realizadas. No caso em análise, os pagamentos foram realizados através do caixa da prefeitura, e não exclusivamente após saques realizados das contas específicas. Tal fato, por si só, independente de comprovações ou não de funcionamento de escolas e da realização de reformas, enseja a responsabilização dos defendentes, com o julgamento pela irregularidade das contas e a aplicação de multa.
28.	 Nos termos da jurisprudência do TCU, há que se comprovar o nexo de causalidade, devendo provar o administrador que os recursos recebidos foram utilizados para custear aquele objeto. Veja a ementa do Acórdão 1019/2009-TCU-Primeira Câmara (Relator Walton Alencar) :
TOMADA DE CONTAS ESPECIAL. APROVAÇÃO PARCIAL DA PRESTAÇÃO DE CONTAS. CITAÇÃO. NÃO COMPROVAÇÃO DO NEXO CAUSAL ENTRE OS SAQUES DE RECURSOS E A EXECUÇÃO DO CONVÊNIO. IRREGULARIDADE. DÉBITO. MULTA. 
- É essencial para a regularidade das contas e elisão do débito a comprovação do nexo de causalidade entre a movimentação dos recursos públicos federais, depositados em conta específica, e o pagamento das despesas derivadas do convênio. 
- A mera execução do objeto do convênio não implica o julgamento pela regularidade das contas, pois os recursos utilizados na sua execução podem provir de fontes municipais, tendo sido integralmente desviados os recursos federais.
29. 	A Decisão 225/2000 - 2ª Câmara (Relator Adylson Motta) arremata a questão, ao afirmar que "a não comprovação da lisura no trato de recursos públicos recebidos autoriza, a meu ver, a presunção de irregularidade na sua aplicação".
30.	 Ainda que os saques se configurassem para pagamentos das despesas, sem que estas tivessem sido realizadas através do caixa da prefeitura, já estaria perdido o liame necessário a comprovar a boa e regular aplicação dos recursos, uma vez que a ordem bancária nominal ao credor é condição necessária ao estabelecimento de liame entre o dinheiro e a despesa correlata.
31.	 O entendimento consolidado desta Corte sobre a matéria é no sentido de que os saques em espécie nas contas que detêm recursos de convênio contrariam não apenas os normativos legais vigentes, mas impedem o estabelecimento de nexo de causalidade entre os valores retirados da conta e a execução do objeto pactuado por meio de convênio ou congênere custeada com recursos públicos, o que obsta a comprovação da regular aplicação dos recursos públicos repassados (Acórdão 997/2015-TCU-Plenário, rel. BENJAMIN ZYMLER; 2.190/2015-TCU-2ª Câmara, rel. ANDRÉ DE CARVALHO; 3.451/2015-TCU-2ª Câmara, rel.  ANDRÉ DE CARVALHO; 5.440/2015-TCU-1ª Câmara, rel. JOSÉ MÚCIO MONTEIRO; 5.678/2015-TCU-2ª Câmara, rel. MARCOS BEMQUERER; 6.951/2015-TCU-1ª Câmara, rel. AUGUSTO SHERMAN e 9.361/2015-TCU-2ª Câmara, rel. ANA ARRAES) .   
32.	 Desse modo, os saques em espécie dos valores do convênio são irregulares já que impedem o estabelecimento do nexo de causalidade entre os dispêndios efetuados e a comprovação da execução do objeto avençado, em contrariedade às normas que regulam a matéria e à jurisprudência deste Tribunal, o que enseja a irregularidade das contas, com imputação de débito e aplicação de multa aos gestores responsáveis. 
33.	 A mencionada contemporaneidade alegada pelos defendentes poderia ser considerada se os pagamentos tivessem ocorrido na mesma data e com valores semelhantes. Pode-se exemplificar com o débito imputado de R$ 12.268,60, cujo saque foi praticado no dia 13/06/2000, em valor acima do pagamento, de R$ 13.090,00, e a efetivação da despesa só se deu no dia 30.06.2000, 17 dias após a realização do saque, e pelo caixa da prefeitura.
34.	 Outro exemplo se vê no débito no valor de R$ 100,00, que aparece como pago em espécie e recebido pela empresa fornecedora em 20/8/2002 (peça 17, p. 4) , mas não consta do processo elementos que posam estabelecer o devido nexo causal, visto que no extrato de mês de agosto de 2002, ora apresentado (peça 190, p. 49-50) , consta em 22/8/2002 débito do valor de R$ 1.495,00, mediante Cheque 850251, mas não foi feita nenhuma correlação entre o pagamento em comento e esse saque. 
35. 	Ora, o caso em comento em muito difere do TC Processo 011.143/2002-8, que gerou o Acórdão 3917/2016-TCU-Primeira Câmara, não podendo ser aplicado nestes autos o mesmo entendimento, em virtude da especificidade que cada caso apresenta.
36.	 É importante salientar que, conforme já registrado nos autos tanto no relatório de fiscalização quanto nas instruções às peça 156 e 204, em alguns casos débitos já foram retirados dos autos por haver correlação lógica entre as despesas e os recursos federais, o que não se aplica ao débito remanescente, ora combatido.
36.	 Desse modo, documentações juntadas aos autos, como fotos, fornecimento de merenda, gás etc., mesmo que pudessem comprovar o funcionamento de alguma das escolas supostamente reformadas, em nada alteraria o encaminhamento proposto, por não comprovado o nexo causal e por não comprovar que se referem às escolas em questão e ao exercício de 2002. As planilhas apresentadas pelos defendentes apenas realizaram agrupamento de despesas, com o fim de aproximar os recursos retirados da conta específica com aqueles usados para pagamento de despesas através do caixa da prefeitura, porém com datas muitas vezes distantes umas das outras e valores distintos dos que foram tirados da conta específica.
37.	 Sobre as escolas, cumpre repisar trecho de análise realizada à peça 204, verbis:
	Ao contrário do alegado, os orçamentos de reforma das escolas municipais (peça 191, p. 8-9, 192, p. 73, 193, p. 14-15 e 80-81, 194, p. 37-42, 198, p. 10-13) não apresentam simples reparos, mas serviços de revisão na estrutura de madeira e retelhamento geral (cobertura) ; demolição de reboco e piso e retirada de portas, janelas, louças sanitárias, rede elétrica, rede hidráulica (demolições) ; chapisco e reboco (revestimentos) ; fixação de matacoado e piso cimentado (pavimentações) ; colocação de porta e janela de madeira (esquadria de madeira) ; realização de instalações elétrica e hidro-sanitária; e pintura, que teriam sido finalizados respectivamente em 29/5/2002 e 28/6/2002. O período de execução da fiscalização foi de 9 a 19/9/2003, pouco mais de um ano após a reforma e pode-se verificar nas fotos tiradas pela equipe de fiscalização telhados destruídos e portas danificadas, sem sinais que tenham sofrido reformas, mesmo com o tempo decorrido, um período chuvoso e suposto desgaste de uso e posterior desativação.
38.	 Desse modo, propõe-se a rejeição das alegações de defesa e a manutenção, em todos os seus termos, da proposta realizada na instrução de peça 204.
Das propostas de aplicação de multa
39.	 Quanto aos fatos que ensejaram multa aos responsáveis, os responsáveis apenas reiteram o já exposto anteriormente, cuja análise já foi realizada nos itens 58 a 71 da instrução de peça 204, cujo conteúdo e conclusão são corroboradas na presente instrução.
Da prescrição da pretensão punitiva
40.	 A nova manifestação alega a prescrição da pretensão punitiva do TCU. Conforme já analisado na instrução de peça 204, em relação à pretensão punitiva do TCU, consoante entendimento fixado no Acórdão 1441/2016-TCU-Plenário (rel. Walton Alencar) , a prescrição no âmbito dos processos de controle externo deve observar o prazo geral de dez anos estipulado no art. 205 do Código Civil, cuja contagem se inicia na data de ocorrência da irregularidade sancionada e se interrompendo, uma única vez, na data do ato que ordenar a citação, nos termos dos arts. 189 e 202, inciso I, do mesmo diploma legal. 
41.	 No caso em espécie, ainda não ocorreu a prescrição da pretensão punitiva do TCU, visto que a citação foi ordenada em 14/12/2004, por meio do Acórdão 2608/2004-TCU-Segunda Câmara (peça 2, p. 41) , e as ocorrências relacionam-se aos exercícios de 1998, 1999, 2000 e 2002.
42.	 Ainda que passados mais de 10 anos entre a citação realizada e a conclusão dos autos, com imputação da pena de multa, vale ressaltar o que dispôs o item 9.1.5 do Acórdão 1441/2016-TCU-Plenário:
9.1.5. haverá a suspensão da prescrição toda vez que o responsável apresentar elementos adicionais de defesa, ou mesmo quando forem necessárias diligências causadas por conta de algum fato novo trazido pelos jurisdicionados, não suficientemente documentado nas manifestações processuais, sendo que a paralisação da contagem do prazo ocorrerá no período compreendido entre a juntada dos elementos adicionais de defesa ou da peça contendo o fato novo e a análise dos referidos elementos ou da resposta da diligência, nos termos do art. 160, §2º, do Regimento Interno;
43.	 Desse modo, suspenso o prazo prescricional quando das manifestações de defesa apresentados pelos defendentes, não há que se falar em prescrição da pretensão punitiva.
CONCLUSÃO 
44.	 Em face da análise promovida, propõe-se rejeitar as novas alegações de defesa apresentadas pelo Sr. Riod Ayoub Jorge, Ana Marcélia Moraes dos Santos, Claudia Maria Gomes e Silva Pereira, Raimundo Nonato Veras e Sandra Maria Gomes Marques às peças 207 a 218 e 222 a 229 e reiterar na íntegra as propostas constantes à instrução de peça 204, conforme proposta de encaminhamento abaixo. 
PROPOSTA DE ENCAMINHAMENTO
45.		 Diante do exposto, submetem-se os autos às considerações superiores, para posterior encaminhamento ao gabinete do Exmo. Sr. Ministro-Relator André Luís de Carvalho, via Ministério Público junto ao TCU, propondo ao Tribunal que decida por:
45.1.	 acatar parcialmente as alegações de defesa e as razões de justificativas apresentadas pelo Sr. Riod Ayoub Jorge;
45.2.	 julgar regulares, com fundamento nos arts. 1º, inciso I, 16, inciso I, 17 e 23, inciso I, da Lei 8.443/1992 c/c os arts. 1º, inciso I, 207 e 214, inciso I, do Regimento Interno, as contas dos Srs. Adão Araújo Alencar, CPF XXX.312.943-XX, membro da CPL em 1999; Fábio Barbosa Ayoub, CPF XXX.543.573-XX, membro da CPL em 1997 e presidente de 1998 a 2000; Honório Pires de Medeiros, CPF XXX.998.223-XX, presidente da CPL em 1999; Márcia Ayoub de Medeiros, CPF XXX.041.513-XX, membro da CPL em 1999; e Maria Rodrigues da Silva, CPF XXX.353.483-XX, membro da CPL de 1997 a 1998; dando-se-lhes quitação plena;
45.3.	 julgar irregulares, com fundamento nos arts. 1º, inciso I, 16, inciso III, alíneas "b" e "c", da Lei 8.443/1992 c/c os arts. 19 e 23, inciso III, da mesma Lei, e com arts. 1º, inciso I, 209, incisos II e III, 210 e 214, inciso III, do Regimento Interno/TCU, as contas do Sr. Riod Ayoub Jorge, CPF XXX.623.593-XX, prefeito de Santa Luzia do Paruá (MA) nas gestões 1997-2000 e 2001-2004; 
45.4.	 julgar irregulares, com fundamento nos arts. 1º, inciso I, 16, inciso III, alínea "b", da Lei 8.443/1992 c/c os arts. 19 e 23, inciso III, da mesma Lei, e com arts. 1º, inciso I, 209, inciso II, 210 e 214, inciso III, do Regimento Interno/TCU, as contas dos Srs. Ana Marcélia Morais dos Santos, CPF XXX.127.913-XX, presidente da CPL em 2002; Cláudia Maria Gomes e Silva Pereira, CPF XXX.638.963-XX, membro da CPL de 2000 a 2002; João Francisco Carvalho Santos, CPF XXX.848.623-XX, secretário municipal de educação de 1997 a 2002; Raimundo Nonato Veras Barros, CPF XXX.532.703-XX, presidente da CPL em 2000; e Sandra Maria Gomes Marques, CPF XXX.304.093-XX, membro da CPL de 2000 a 2002;
45.5.	 condenar o Sr. Riod Ayoub Jorge, CPF XXX.623.593-XX, ao pagamento das quantias a seguir especificadas, com a fixação do prazo de quinze dias, a contar da notificação, para comprovar perante o Tribunal (art. 214, inciso III, alínea "a", do Regimento Interno) , o recolhimento das dívidas aos cofres do Fundo de Manutenção e Desenvolvimento da Educação Básica e de Valorização dos Profissionais da Educação (Fundeb) do Município de Santa Luzia do Paruá (MA) , atualizadas monetariamente e acrescidas dos juros de mora, calculados a partir das datas discriminadas, até a data do recolhimento, na forma prevista na legislação em vigor, abatendo-se, na oportunidade, os valores eventualmente já ressarcidos;
	VALOR ORIGINAL (R$) 
	DATA DA OCORRÊNCIA

	12.268,60
	30/6/2000

	100,00
	20/8/2002

	13.400,00
	29/5/2002

	10.120,00
	28/6/2002

	13.400,00
	24/6/2002

	28.235,23
	1/7/2002

	40.041,36
	1/8/2002

Valor atualizado até 13/06/2019: R$ 331.774,11
45.6.	 aplicar ao Sr. Riod Ayoub Jorge, CPF XXX.623.593-XX, a multa prevista no art. 57 da Lei 8.443/1992 c/c o art. 267 do Regimento Interno, com a fixação do prazo de quinze dias, a contar da notificação, para comprovar, perante o Tribunal (art. 214, inciso III, alínea "a", do Regimento Interno) , o recolhimento da dívida aos cofres do Tesouro Nacional, atualizada monetariamente desde a data do acórdão condenatório até a do efetivo recolhimento, se for paga após o vencimento, na forma da legislação em vigor;
45.7.	 aplicar aos Srs. Riod Ayoub Jorge, CPF XXX.623.593-XX, Ana Marcélia Morais dos Santos, CPF XXX.127.913-XX, Cláudia Maria Gomes e Silva Pereira, CPF XXX.638.963-XX, João Francisco Carvalho Santos, CPF XXX.848.623-XX, Raimundo Nonato Veras Barros, CPF XXX.532.703-XX, e Sandra Maria Gomes Marques, CPF XXX.304.093-XX, individualmente, a multa prevista no art. 58, inciso II, da Lei 8.443/1992 c/c o art. 268, inciso I, do Regimento Interno, fixando-lhes o prazo de quinze dias, a contar das notificações, para comprovarem, perante o Tribunal (art. 214, inciso III, alínea "a", do Regimento Interno) , o recolhimento das dívidas aos cofres do Tesouro Nacional, atualizadas monetariamente desde a data do acórdão condenatório até a dos efetivos recolhimentos, se forem pagas após o vencimento, na forma da legislação em vigor
45.8.	 autorizar, desde logo, nos termos do art. 28, inciso II, da Lei 8.443/1992, a cobrança judicial das dívidas, caso não atendidas as notificações;
45.9. autorizar desde já, caso solicitado antes do envio do processo para cobrança executiva, o pagamento das dívidas dos responsáveis acima em até 36 parcelas mensais e consecutivas, nos termos do art. 26 da Lei 8.443/1992 c/c o art. 217 do Regimento Interno, fixando-lhes o prazo de quinze dias, a contar do recebimento da notificação, para comprovarem perante o Tribunal o recolhimento das primeiras parcelas, e de trinta dias, a contar das parcelas anteriores, para comprovarem os recolhimentos das demais parcelas, devendo incidir sobre cada valor mensal, atualizado monetariamente, os juros de mora devidos, na forma prevista na legislação em vigor; alertando-os que a inadimplência de qualquer parcela acarretará o vencimento antecipado do saldo devedor; 
45.10.	 encaminhar cópia desta deliberação ao Procurador-Chefe da Procuradoria da República no Maranhão, nos termos do § 3º do art. 16 da Lei 8.443/1992 c/c o § 7º do art. 209 do Regimento Interno do TCU, para adoção das medidas que entender cabíveis, informando-o que o inteiro teor do acórdão, incluindo o relatório e o voto, pode ser consultado no endereço www.tcu.gov.br/acordaos; e
45.11.	 dar ciência deste acórdão ao Tribunal de Contas do Estado do Maranhão (TCE/MA) e ao Conselho do Fundef no município de Santa Luzia do Paruá (MA) , destacando que o inteiro teor do acórdão, incluindo o relatório e o voto, pode ser consultado no endereço www.tcu.gov.br/acordaos".
3.	Enfim, por intermédio do Exmo. Sr. Subprocurador-Geral Lucas Rocha Furtado, o Ministério Público junto ao Tribunal (MPTCU) manifestou a sua parcial concordância em relação à referida proposta da unidade técnica, tendo consignado o seu parecer à Peça 245 nos seguintes termos:
"Trata-se de tomada de contas especial instaurada em face de ocorrências registradas em sede de auditoria realizada pela Secex/MA na Prefeitura Municipal de Santa Luzia do Paruá/MA, com o objetivo de fiscalizar a aplicação dos recursos do PNAE (merenda escolar) , nos exercícios de 1997 a 2000 e 2002; do Fundef, nos anos de 1997, 2000 e 2002; e de convênios celebrados com o FNDE em 2002.
As aludidas ocorrências motivaram a realização de audiência e citação do ex-prefeito, Sr. Riod Ayoub Jorge, e de audiência de dez outros responsáveis, arrolados na instrução da unidade técnica à peça 3, p. 40-50, e peça 4, p. 1-15. Conforme informação contida na mesma instrução, apenas o ex-prefeito apresentou defesa que, uma vez examinada pela unidade técnica, resultou na proposta de julgamento pela irregularidade das contas, de condenação em débito pelo valor original de R$ 843.489,26, e de aplicação da multa prevista no art. 57 da Lei 8.443/1992. Quanto aos demais responsáveis, foi proposta a aplicação da multa do art. 58, incisos I, II e II, da mesma lei.
O processo, então, conforme a instrução à peça 156, foi sobrestado até o julgamento do recurso de reconsideração interposto pelo Sr. Riod Ayoub Jorge nos autos do TC Processo 011.143/2002-8, no qual se discutia matéria que poderia repercutir neste processo, haja vista cuidar de questão análoga a uma das aqui enfrentadas.
E, com efeito, em face dos entendimentos adotados pelo TCU naquele processo, e também em atenção aos novos elementos de defesa apresentados pelo ex-prefeito às peças 148 e 149, a instrução à peça 156 reformulou a proposta de encaminhamento oferecida na instrução anterior, reduzindo a proposta de condenação em débito para, em valores originais, R$ 247.520,85. Passou, além disso, a sugerir o julgamento das contas dos demais responsáveis, alguns pela regularidade, outros pela irregularidade com aplicação de multa.
O Sr. Riod Ayoub Jorge, motivado pelos termos da nova proposta de condenação, interveio novamente nos autos com a manifestação e documentos constantes das peças 178 a 200, que foram objeto de exame da instrução à peça 204. Os argumentos tiveram parcial acolhimento pela unidade técnica, resultando na redução da proposta de condenação em débito para, em valores originais, R$ 117.565,19.
Uma vez mais o ex-prefeito juntou documentos nos autos, que, por aparentarem, em exame preliminar, eficácia contra os fundamentos da condenação proposta na última instrução, mereceram, em caráter excepcional, nova análise pela unidade técnica, que se deu na instrução à peça 233. No entanto, ao contrário do que vislumbrara este representante do Ministério Público na manifestação à peça 219, a Secretaria de Controle Externo de Tomada de Contas Especial não viu razão nenhuma para alterar a proposta anterior, reiterando na íntegra as propostas constantes da instrução à peça 204.
Concordo parcialmente com a proposta da unidade técnica.
No que tange às pessoas ouvidas apenas em audiência, embora concorde com a instrução, pelos seus próprios fundamentos, quanto ao juízo formado a respeito das suas responsabilidades pelas irregularidades apuradas neste processo, considero incabível o julgamento de contas em relação a elas, mas tão somente, quando for o caso, a aplicação de multa. Esses responsáveis não têm relação com o débito que implicou a conversão da auditoria original nesta tomada de contas especial. Fosse apenas em atenção às suas condutas, a apenação, se pertinente, já poderia ter sido aplicada no deslinde da auditoria, quando seria cabível tão somente a aplicação de multa. A situação dessas pessoas não pode ser agravada tão somente em face da instauração de tomada de contas especial com fundamento na conduta de terceiros.
Nesse contexto, entendo que deva prevalecer quanto a esse aspecto em particular o posicionamento adotado pela unidade técnica em sua proposta original à peça 4, p. 12-15, sobretudo considerando que a alteração do encaminhamento não foi fundamentada nas instruções subsequentes.
O segundo e último ponto do qual discordo da instrução diz respeito às parcelas de R$ 12.268,60 e de R$ 100,00 do débito imputado ao Sr. Riod Ayoub Jorge.
Quanto ao primeiro valor, cumpre lembrar que não foi excluído na instrução à peça 204, como fora feito com diversos outros valores, porque a unidade técnica não localizou "nos extratos bancários da conta corrente do Fundef" e não fora "apresentado pelo manifestante um demonstrativo dos saques efetuados apontando a despesa em comento". Agora, no entanto, o responsável, em sua manifestação à peça 207, p. 13, mostra que fora praticado saque no dia 13/06/2000 no valor de R$ 13.090,00, suficiente para cobrir a despesa de R$ 12.268,60, do dia 30/06/2000, e outras por ele indicadas no referido documento.
Não concordo com a instrução à peça 233 quanto à tese de que o intervalo de 17 dias entre o saque da conta corrente e o pagamento pela tesouraria da prefeitura impeça o estabelecimento do nexo causal. O TCU, conforme instruções anteriores, já concordou que a inexistência de agência bancária local explicava os saques bancários e o pagamento pela tesouraria, haja vista as compreensíveis dificuldades de acesso à unidade mais próxima. Essas mesmas dificuldades autorizam a supor que não seriam tão frequentes as oportunidades para que os recursos fossem sacados e carreados ao município. Considero, nesse contexto, que o intervalo de 17 dias entre o saque e o pagamento relativo à nota fiscal 329 é razoável e não infirma a tese de defesa.
Acerca do valor de R$ 100,00, considero que o defendente estabeleceu dúvida significativa sobre a existência de irregularidade. Se a instrução já admitiu que, no caso em tela, podem sim ter ocorrido pagamentos via tesouraria da prefeitura, não vejo razão para que valor tão módico seja rejeitado.
No que diz respeito a todos os demais valores imputados ao Sr. Riod Ayoub Jorge, manifesto-me de acordo com a proposta da unidade técnica. Ainda que, como alega o responsável, pudessem ser suscitadas dúvidas quanto aos critérios empregados na auditoria para concluir pela existência de pagamentos por obras não realizadas ou o superdimensionamento da obra, daí não se extrairia benefício algum para o responsável. É verdade que os auditores foram um tanto subjetivos em suas conclusões sobre as irregularidades nas obras. Mas foi o próprio gestor quem não lhes deu alternativa, afinal, embora houvessem solicitado, conforme diligência à peça 1, p. 7-8, "todos os processos licitatórios", os auditores não receberam projetos básicos ou executivos para realizar a fiscalização. A vistoria teve, então, que se dar sem os adequados documentos de apoio, passando a depender da identificação meramente visual das reformas supostamente realizados. Nemo auditur propriam turpitudinem allegans, vale dizer, como ninguém pode se beneficiar da própria torpeza, essa situação não favorece a defesa do ex-prefeito, uma vez que foi criada por sua própria conduta irregular - segundo o item 3.2.3.7 do relatório de auditoria, peça 2, p. 17, o responsável nem sequer providenciou projetos básicos e executivos para a própria realização das licitações.
Vale registrar, por fim, que o Sr. Riod Ayoub Jorge, às peças 236 a 244, uma vez mais juntou novos elementos aos autos após a manifestação da unidade técnica.  Deixei de considerá-los na presente manifestação não só por ausência de previsão regimental, mas sobretudo porque o TCU, em mais do que excepcional transigência às disposições normativas, já lhe concedeu inúmeras oportunidades para que juntasse todos os documentos que considerasse necessários, não havendo razão para que os presentes elementos não tivessem sido apresentados anteriormente.
Ante o exposto, manifesto-me, à luz das considerações contidas neste parecer, parcialmente de acordo com a proposta da unidade técnica oferecida à peça 233, p. 8-9".
É o Relatório.

Riod Barbosa Ayoub (3.832 OAB/MA), entre outros, representando Riod Ayoub Jorge.

Subprocurador-Geral Lucas Rocha Furtado.

TOMADA DE CONTAS ESPECIAL. IRREGULARIDADES NA APLICAÇÃO DE RECURSOS DO FUNDEF E DO PNAE. CITAÇÃO E AUDIÊNCIAS DOS RESPONSÁVEIS. APRESENTAÇÃO DE NOVOS ELEMENTOS PELO EX-PREFEITO. REJEIÇÃO DAS ALEGAÇÕES DE DEFESA. CONTAS IRREGULARES COM DÉBITO E MULTA. CONTAS IRREGULARES COM MULTA. CONTAS REGULARES.

TOMADA DE CONTAS ESPECIAL (TCE)

Secretaria de Controle Externo de Tomada de Contas Especial (Secex-TCE).

Trata-se de tomada de contas especial instaurada a partir da conversão de processo de fiscalização, nos termos do Acórdão 2608/2004-TCU-Segunda Câmara, em desfavor de Riod Ayoub Jorge, como então prefeito de Santa Luzia do Paruá - MA (gestão: 1997-2000 e 2001-2004) , entre outros responsáveis, diante de indícios de irregularidade na aplicação de R$ 843.509,26 transferidos ao referido município pelo Fundo de Manutenção e Desenvolvimento do Ensino Fundamental e de Valorização do Magistério (Fundef) , durante os exercícios de 2000 e 2002, e pelo Programa Nacional de Alimentação Escolar (PNAE) , durante os exercícios de 1997 a 2002, além do repasse federal pelo Convênio nº 800029/2002 celebrado com o FNDE para a formação e a capacitação de professores.
2.	Os recursos federais transferidos pelo Fundef estariam destinados ao ensino fundamental e os recursos do PNAE estariam direcionados ao fornecimento de merenda escolar, ao passo que os recursos do FNDE estariam destinados ao processo administrativo-pedagógico e à aquisição de veículos para o transporte coletivo de alunos, além da formação continuada de professores em efetivo exercício no ensino pré-escolar (Peça 1, p. 45) .
3.	No âmbito do TCU, a então Secex-MA promoveu a citação e a audiência dos então responsáveis, mas, com exceção de Riod Ayoub, os demais não apresentaram as suas razões de justificativa, passando à condição de revéis perante o TCU, nos termos do art. 12, § 3º, da Lei nº  8.443, de 1992, tendo o aludido ex-prefeito reiteradamente apresentado, ainda, os seus novos elementos de defesa resultantes na emissão de três pareceres pela unidade técnica (Peças 156, 204 e 233) .
4.	De todo modo, após a análise final do feito, a unidade técnica propôs a regularidade das contas de Adão Araújo Alencar, Fábio Barbosa Ayoub, Honório Pires de Medeiros, Márcia Ayoub de Medeiros e Maria Rodrigues da Silva, sem prejuízo de julgar irregulares as contas de Ana Marcélia Morais dos Santos, Cláudia Maria Gomes e Silva Pereira, João Francisco Carvalho Santos, Raimundo Nonato Veras Barros e Sandra Maria Gomes Marques, aplicando-lhes a multa prevista no art. 58, II, da Lei 8.443, de 1992, e de julgar irregulares as contas de Riod Ayoub Jorge para condená-lo ao pagamento do débito apurado nos autos e lhe aplicar, ainda, as multas previstas nos arts. 57 e 58 da Lei n.º 8.443, de 1992.
5.	O Parquet especial anuiu, por sua vez, à proposta de julgar irregulares as contas do ex-prefeito (Riod Ayoub) para condená-lo em débito, com a exceção das parcelas sob os valores de R$ 12.268,60 e de R$ 100,00, além de divergir sobre o julgamento das contas dos responsáveis ouvidos apenas em audiência, pois eles não teriam a direta relação com o débito inerente à anterior conversão da auditoria nesta tomada de contas especial, tendo o MPTCU sugerido, pois, a aplicação tão somente da subjacente multa legal em desfavor desses responsáveis.
6.	Incorporo o parecer da unidade técnica, com as sugestões do MPTCU sobre essas duas parcelas do débito, a estas razões de decidir, sem prejuízo, no entanto, de assinalar que a realização de saques em espécie sobre a conta corrente da prefeitura não constituiria o suposto óbice intransponível à comprovação do nexo causal entre os dispêndios efetuados e a execução do objeto pactuado.
7.	Eis que, apesar de não serem plenamente adequados, os referidos saques em espécie poderiam ser excepcionalmente realizados, ainda que diretamente sobre a conta da prefeitura, em face, por exemplo, da inviável realização do pagamento pela via bancária, por não existir a correspondente agência do Banco do Brasil no aludido município ou em localidade próxima.
8.	A despeito de esses pagamentos terem sido feitos sob o valor de R$ 12.268,60 após o transcurso de dezessete dias desde o respectivo saque sob o valor de R$ 13.090,00, além do pagamento sob o valor de R$ 100,00 a partir do saque, no mesmo dia, sob o valor de R$ 1.495,00, essas eventuais diferenças de valores ou de datas podem ser excepcionalmente afastadas do suscitado débito, em sintonia com os princípios da razoabilidade e da proporcionalidade.
9.	Subsistiriam, todavia, as evidências de dano ao erário em relação às demais parcelas, pois não teria restado comprovado o necessário nexo causal entre os recursos federais aportados e os supostos dispêndios incorridos em prol das reformas nas seguintes escolas: Maria Teixeira sob o valor de R$ 13.400,00, Raimundo Souza da Conceição sob o valor de R$ 10.120,00, José Genésio Tomaz sob o valor de R$ 13.400,00, Benedito Mendes sob o valor de R$ 11.026,00, Pedro Silva Sousa sob o valor de R$ 6.908,23, Raimundo Marciano sob o valor de R$ 10.301,00, João Pereira Alencar sob o valor de R$ 22.050,32, João Militão Melo sob o valor de R$ 14.779,00 e Maria Catarina sob o valor de R$ 3.212,04 (Peça 247, p. 12-15) .
10.	A mera tentativa do ex-prefeito no sentido de demonstrar o pleno funcionamento das escolas, à época da fiscalização, não servia para comprovar a execução física das reformas nessas escolas, não contribuindo, pois, para o estabelecimento do aludido nexo causal.
11.	De igual sorte, a mera contemporaneidade ou identidade dos pagamentos em favor da construtora pelos supostos itens de serviço não teria força bastante para, por si só, afastar a constatação da equipe de auditoria no sentido de as escolas não terem sido efetivamente reformadas, até porque, diferentemente do alegado pelo responsável, os itens não diriam respeito a pequenos reparos, mas a itens de serviço eminentemente estruturais e passíveis de verificação após o transcurso de pouco mais de 1  (um) ano entre as supostas reformas e a execução da referida fiscalização.
12.	Estaria plenamente adequada nesse ponto, então, a proposta da unidade técnica, com a anuência do Parquet especial, pela rejeição das alegações de defesa oferecidas por Riod Ayoub Jorge.
13.	O TCU deve acolher, contudo, a proposta da unidade técnica, e não a do MPTCU, sobre os responsáveis ouvidos em audiência para, assim, julgar regulares as contas de Adão Araújo Alencar, Fábio Barbosa Ayoub, Honório Pires de Medeiros, Márcia Ayoub de Medeiros e Maria Rodrigues da Silva, sem prejuízo de julgar irregulares as contas de Ana Marcélia Morais dos Santos, Cláudia Maria Gomes e Silva Pereira, João Francisco Carvalho Santos, Raimundo Nonato Veras Barros e Sandra Maria Gomes Marques para lhes aplicar a multa prevista no art. 58, II, da Lei n.º 8.443, de 1992, diante da grave infração à norma legal orçamentário-financeira.
14.	A despeito de não terem contribuído para a subsistência do referido débito, as falhas perpetradas pelos aludidos responsáveis guardariam, sim, alguma relação com o dano ao erário inerente à conversão da auditoria nesta TCE, já que os correspondentes gestores teriam incorrido em graves falhas nas licitações, tendo deflagrado os processos licitatórios sem os documentos obrigatórios exigidos (inexistência de projetos básicos e executivos) e permitido o indevido fracionamento das despesas, além de terem promovido a contratação direta da empresa sem justificativa, entre outras tantas irregularidades descritas na matriz de responsabilização.
15.	Estaria plenamente adequada, assim, a proposta para a condenação de Riod Ayoub Jorge em débito e em multa, sem prejuízo da condenação dos aludidos responsáveis apenas em multa.
16.	Não se vislumbraria, enfim, a prescrição da pretensão punitiva do TCU no presente caso concreto, já que não teria transcorrido o período superior a dez anos entre a perpetração das irregularidades, em 30/6/2000, e a subjacente ordem de citação e audiência pelo TCU, em 16/2/2006 (Peça 2, p. 43-46) , nos termos do Acórdão 1441/2016-TCU-Plenário.
17.	Eis que, por meio desse Acórdão 1.441/2016 proferido pelo Plenário na Sessão Extraordinária de 8/6/2016, o TCU firmou o seu entendimento no sentido de que a prescrição da pretensão punitiva deve seguir a regra geral do prazo decenal, contado a partir do fato, em linha com o art. 205 do Código Civil brasileiro, interrompendo-se a contagem do aludido prazo com a ordem de citação, nos termos do art. 240, caput, da Lei nº 13.105 (Código Processual Civil) , de 2015.
18.	Sem prejuízo, no entanto, do respeito a esse entendimento do Tribunal, reitero a minha ressalva já registrada em vários outros julgados do TCU no sentido de que, na ausência de lei específica, o TCU não deveria aplicar qualquer prazo prescricional sobre a referida pretensão punitiva ou, então, na pior das hipóteses, o Tribunal deveria aplicar a regra prescricional fixada pela Lei nº 9.873, de 1999, não só porque ela trata diretamente de prescrição no âmbito do direito administrativo sancionador, mas também porque, entre outras medidas, a aludida lei manda aplicar o prazo prescricional penal, quando a infração administrativa também configure crime, além de determinar expressamente que, no caso de ilícito continuado ou permanente, a contagem do prazo se inicie no dia da cessação do aludido ilícito.
19.	A despeito, então, de registrar essa minha posição pessoal, pugno pela aplicação das multas legais em desfavor dos responsáveis, submetendo, pois, ao aludido Acórdão 1441/2016-TCU-Plenário, deixando de aplicar a multa prevista no art. 58, II, da Lei 8.443, de 1992, em desfavor de Riod Ayoub Jorge ante a correspondente absorção das respectivas irregularidades pela multa prevista no art. 57 da Lei 8.443, de 1992.
20.	Este TCU não deveria passar a pugnar, contudo, pela persecução da construtora contratada para efetuar as supostas reformas, não só porque o presente feito já estaria em plenas condições de julgamento, não se mostrando razoável o eventual retorno do processo para promover a suscitada citação dessa empresa, mas também porque o instituto da solidariedade passiva corresponderia a benefício legalmente erigido em favor do ente estatal credor, e não da pessoa privada devedora, podendo o referido devedor principal ajuizar eventualmente a superveniente ação regressiva em desfavor dos demais corresponsáveis, em sintonia com a jurisprudência do TCU (v.g.: Acórdãos 1.159/2015, 2.263/2015 e 3.039/2015, do Plenário) .
21.	O TCU deve julgar irregulares, portanto, as contas de Riod Ayoub Jorge para condená-lo ao pagamento do anunciado débito, além de lhe aplicar a subsequente multa legal, e julgar irregulares as contas de Ana Marcélia Morais dos Santos, Cláudia Maria Gomes e Silva Pereira, João Francisco Carvalho Santos, Raimundo Nonato Veras Barros e Sandra Maria Gomes Marques para lhes aplicar a multa prevista no art. 58, II, da Lei 8.443, de 1992, sem prejuízo de julgar regulares as contas de Adão Araújo Alencar, Fábio Barbosa Ayoub, Honório Pires de Medeiros, Márcia Ayoub de Medeiros e Maria Rodrigues da Silva.
Ante o exposto, pugno pela prolação do Acórdão ora submetido a este Colegiado.
TCU, Sala das Sessões, em 26 de novembro de 2019.
Ministro-Substituto ANDRÉ LUÍS DE CARVALHO 
Relator